【裁判字號】    99,消債抗,9
【裁判日期】    991105
【裁判案由】    清算
【裁判全文】
臺灣桃園地方法院民事裁定             99年度消債抗字第9號
抗  告  人  甲○○
債  權  人  國泰世華商業銀行股份有限公司
法定代理人  乙○○
上列抗告人因消費者債務清理條例聲請清算事件，對民國98年12
月28日本院98年度消債清字第45號裁定提起抗告，本院裁定如下
：
    主  文
抗告駁回。
抗告費用新臺幣壹仟元由抗告人負擔。
    理  由
一、按聲請更生或清算不合程式或不備其他要件者，法院應以裁
    定駁回之，但其情形可以補正者，法院應定期間先命補正，
    消費者債務清理條例第8 條定有明文。次按法院裁定開始清
    算程序前，得依職權訊問債務人、債權人及其他關係人，並
    得定期命債務人據實報告清算聲請前二年內財產變動之狀況
    ，若債務人違反前項報告義務者，法院得駁回清算之聲請，
    消費者債務清理條例第82條第1 項及第2 項亦有明文。又按
    債務人與金融機構協商成立者，不得聲請更生或清算，但因
    不可歸責於己之事由，致履行顯有重大困難者，不在此限，
    而本條例施行前，債務人依金融主管機關協調成立之中華民
    國銀行公會會員辦理消費金融案件無擔保債務協商機制與金
    融機構成立之協商，準用前項之規定，復於同法第151 條第
    5 項、第6 項有所規定。是債務清償方案成立後，應由債務
    人按其條件履行，僅於其後發生情事變更，在清償期間收入
    或收益不如預期，致該方案履行困難甚或履行不能，且因不
    可歸責於己之事由所致，始能聲請更生或清算。此項規定旨
    在避免債務人任意毀諾已成立之協商，濫用更生或清算之裁
    判上債務清理程序，蓋以債務清償方案係經當事人行使程序
    選擇權所為之債務清理契約，債務人應受該成立之協議所拘
    束。
二、抗告意旨略以：抗告人年事已高，近年並為催收及收入不足
    所煎熬，名下所有之不動產又未能順利拍定，致無餘力再償
    還本金，加計違約金、利息年利率最高達20％的情形下，終
    致無完全清償債務之可能，此依消債條例第3 條之規定，抗
    告人已得依清算程序清理本件債務。又原審所指抗告人蓄意
    脫產，不符誠信規避債務清償，並非為真，僅係95年毀諾因
    收入失衡，無法盡清償義務，遂接二連三造成財務失控困境
    ，而有重大錯誤之理財行為，非屬違背誠信道德之事實，抗
    告人何有脫產或隱匿財產之能力，竟遭認有逃避還款義務以
    脫產之推測認定，然此推測與抗告人財務失衡之事實本無關
    聯。另債權發生之原因並不得作為清算准駁之依據，縱抗告
    人有消債條例第134 條第4 款浪費等情事，亦僅為不獲免責
    裁定之結果，但仍得准予清算程序。為此，爰依法請求廢棄
    原裁定，准許抗告人開始清算程序。
三、經查，抗告人即債務人前因負欠金融機構之無擔保及有擔保
    債務合計4,257,778 元不能清償，於95年6 月19日依「中華
    民國銀行公會會員辦理消費金融案件無擔保債務協商機制」
    與最大債權金融機構即國泰世華商業銀行股份有限公司（下
    稱國泰世華銀行）達成協議，自95年7 月起，分120 期、利
    率10％，於每月10日清償30,159元。嗣後僅繳納兩期協商款
    ，抗告人即於95年10月25日毀諾之事實，有財團法人金融聯
    合徵信中心當事人綜合信用報告（含債務清理條例前置協商
    專用債權人清冊）、95年6 月19日協議書、國泰世華銀行98
    年10月27日民事陳述意見狀等影本附卷可稽，亦為抗告人所
    不爭執，足堪認定無誤。
四、次查，抗告人於聲請本件清算時，曾向本院自陳以「因過去
    購屋超乎預算致造成財務失衡，造成在民國95年間，國泰世
    華銀行向法院申請拍賣坐落桃園縣平鎮市○○路○○段286
    巷16弄7 號房屋，再聲請連帶查封桃園縣觀音鄉崙坪村185
    之2 號土地房屋，讓債務人我措手不及，不知如何是好，為
    保留產權不得已與銀行協商清償房貸細節。…當時為保住平
    鎮市○○路的房屋，只能認賠觀音鄉那不動產，成交後剩餘
    款項則向銀行繳清積欠之房貸（並溢繳6 個月房貸），將信
    用卡全部結清…銀行才撤銷法院的查封拍賣。…此時收入以
    不如過去穩定，補習班的心算老師收入以鐘點計算，收入也
    不到2 萬元…最後實在無法繼續繳交任何款項，後來又申請
    95年債務協商…繳了2 期也借支無門，無力負擔…。因現已
    無力自行負擔生活所以現在與家人寄居於母親與妹妹家，…
    現本人年紀漸老，工作仍無，兩子女雖已成年，但是逢失業
    潮，也成為社會邊緣人，同時又要繳付助學貸款，我身為母
    親卻也無能為力，現在靠子女打工每月給予兩三千元以維持
    我部分支出…」；「甲○○部分：房貸…268,688 ，車貸16
    ,275 元 （繳至95年12月），信用卡294,096 （本日結清金
    額）。蔡秉宏部分：信用卡26,890元。95/12/5 結清這些費
    用才撤銷法院拍賣」等語（見原審卷第25頁、第41頁）。核
    上開抗告人所陳，抗告人應為主張其協商時擔任補習班心算
    老師，因每月收入不到2 萬元之不可歸責於己之事由，致無
    法按月繳納上開協商款30,159元，而於95年10月25日毀諾，
    另說明其名下房屋於95年間曾遭最大債權銀行國泰世華銀行
    聲請強制執行，嗣抗告人清償合計916,320 元後，始經國泰
    世華銀行於95年12月5 日就其名下房屋撤回執行之情。
五、惟查，抗告人雖一再主張其與配偶僅為心算班教師，於95年
    間協商時收入以鐘點計算，收入不到2 萬元，收入並不穩定
    ，先前所開設之補習班經營不善，早已轉讓云云，惟於申請
    債務協商時，抗告人曾向最大債權銀行國泰世華銀行提出95
    年5 月2 日之「收入證明切結書」，上載其每月收入竟高達
    8 萬元（見原審卷第242 頁），顯與抗告人於本件清算程序
    所述其協商時薪資僅不到2 萬元，有相當之差距；又參諸各
    債權人於原審提出抗告人之各項借款申請書所示，抗告人於
    93年12月3 日臺北銀行「富邦發現金卡」優先核准申請書記
    載以其為家禾文理補習班主任，員工人數為1 至10人，僱用
    類型屬「自營商」，收入類型為「自營收入」，年收入為70
    萬元，其配偶蔡秉宏亦為家禾文理補習班主任，年收入則為
    150 萬元等語（見原審卷第274 頁），另於94年4 月27日國
    泰世華銀行現金卡（暨代償專案）申請書上所填載個人資料
    ，亦於職業資料欄勾選為「個體營業者」，公司名稱為「主
    人翁心算」，職稱教師，公司人數勾選為11至30人，年收入
    為120 萬元等語（見原審卷第260 頁），復於94年5 月5 日
    國泰世華銀行汽車行照貸款申請書上載，抗告人之服務單位
    為「主人翁心算」，職稱為「負責人」，月薪為10萬元等語
    （見原審卷第259 頁），而經抗告人自陳「主人翁才藝班」
    係僅其個人對外招生之名義，並未申請登記營業，故無稅籍
    資料可供本院參酌（見原審卷第285 頁），且「家禾文理補
    習班」於桃園縣政府之立案資料現仍記載負責人為抗告人配
    偶蔡秉宏（見原審卷第278 頁）等情；加以經本院於99年5
    月7 日前往上開補習班所在位置勘驗，並訊問抗告人所主張
    於94年12月25日接手「家禾文理補習班」之第三人楊泌玲，
    經其答以：「…聲請人（即指抗告人）夫婦到現在都還會在
    我們補習班幫忙，應對家長，處理學生，聲請人平日在這裡
    是經營心算班，但是學生人數很少，我是和他對半拆帳。…
    」等語（見本院99年5 月7 日勘驗筆錄），均顯見抗告人並
    未據實報告其協商時之每月所得，有違消費者債務清理條例
    第82條所要求抗告人需盡真實陳述義務、報告義務等協力義
    務。是以，抗告人既未提出其於協商時之真實所得狀況以供
    本院審酌，自無從釋明前經協商時，有協商條件顯失公平，
    或嗣後發生情事變更，在清償期間收入或收益不如預期，致
    該方案履行困難甚或履行不能之情形，即難認抗告人有何不
    可歸責於己之事由，致履行顯有重大困難之情形存在。
六、況查，縱認抗告人主張其於協商時之薪資不足2 萬元乙節為
    真，抗告人亦未說明自協商成立起至毀諾間之兩個月內薪資
    所得究有何減少，又或證明有其他不可歸責於己之事由，僅
    以協商時薪資為2 萬元以下不足清償協商款等語為主張，足
    見抗告人之所得及資產條件自協商時起至毀諾時均無任何變
    更，則抗告人於盱衡其經濟狀況、家庭收支，並據此評估銀
    行之協商還款條件後，猶願簽署協商協定書，同意債權銀行
    之無擔保債務還款計劃，自應已考量籌措資金來源之規劃，
    而抗告人所稱薪資不足清償協商款而無履行之可能，亦屬協
    商時可得預見，核與不可歸責於己之事由致履行顯有重大困
    難之要件不符；甚且，抗告人於95年10月25日毀諾後，僅就
    名下部分資產（即上開觀音鄉房地）出售，即得以所得價款
    清償高達916,320 元之債務，並尚有所餘，自可知於毀諾時
    抗告人本有清償當月協商款30,159元之相當資力，難謂有何
    就上開協商條件履行顯有重大困難之情形。
七、綜上所述，本件既難認抗告人履行協商有因不可歸責於己之
    事由，致履行顯有重大困難之情形存在，核與消費者債務清
    理條例第151 條第5 項但書規定之要件即有未合，是本件聲
    請清算之要件不備，且無從補正，揆諸首揭法律規定及說明
    ，自為無理由，應予駁回。雖原審駁回抗告人聲請清算之理
    由與本院有所不同，然其結論並無二致，是抗告人提起本件
    抗告求為廢棄原裁定，為無理由，應予駁回。
八、據上論結，本件抗告為無理由，爰裁定如主文。
中    華    民    國    99    年    11    月   5      日
                  民事第三庭審判長  法  官  張益銘
                                    法  官  毛彥程
                                    法  官  林靜梅
以上正本係依照原本作成
不得抗告
中    華    民    國    99    年    11    月   5      日
                                    書記官  王奐淳

司法院資訊處製作；財團法人民間司法改革基金會備份。
